臺灣臺南地方法院民事判決　八十九年度家訴字第一○一號
　　原　　　告　　庚○○
　　訴訟代理人　　乙○○
　　複　代理人　　甲○○
　　被　　　告　　辛○○
　　　　　　　　　丙○○○
　　　　　　　　　丁○○
　　　　　　　　　己○○
　　訴訟代理人　　戊○○
右當事人間請求分割遺產事件，本院判決如左：
    主    文
兩造公同共有如附表所示被繼承人蔡富足之遺產，准以附表所示之方法分割。
原告應分別給付被告辛○○、丙○○○、丁○○、己○○、戊○○各新臺幣柒萬零玖
佰捌拾柒元。
訴訟費用由被告各負擔六分之一，餘由原告負擔。
    事實及理由
一、程序方面：本件被告經合法通知，均未於最後言詞辯論期日到場，核無民事訴訟
    法第三百八十六條所列各款情形，爰依原告之聲請，由其一造辯論而為判決。
二、原告主張：
  (1)附表所示土地、房屋係兩造之被繼承人蔡富足所有。蔡富足於民國八十七年十一
    月十六日亡故，附表所示土地業已辦理繼承登記，原告有六分之一之應繼分，現
    附表所示六筆土地分別由被告辛○○、戊○○、己○○三兄弟耕作，原告欲利用
    系爭土地卻被拒，故聲請准予分割以明權益而盡地利。
  (2)被告抗辯農地不能分割，系爭土地均為農地，故原告之訴無理由云云，但查八十
    九年一月二十六日修正公布之農業發展條例第十六條第一項第三款、第四款均規
    定遺產或共有耕地，得分割為單獨所有。本件係八十九年一月四日農業發展條例
    修正施行前之共有耕地，依該條例第十六條第一項第四款之規定，自得分割。
  (3)被繼承人蔡富足之遺產總額共計新臺幣（下同）一千一百三十一萬一千元（詳如
    附件遺產明細表所載，又其中柳營鄉農會存款七十萬三千五百二十六元部份，因
    已由被告戊○○及辛○○等用以支出被繼承人之喪葬費，故不予計入遺產總額）
    ，每人應繼分為一百八十八萬五千一百六十六元，原告以臺南縣柳營鄉○○○段
    一八二九號土地為遺產分配所有之請求，係因與上揭每人財產之應繼分之價值最
    為接近，故請求以該土地分配為原告所有，原告並願補足應繼份遺產差額三十五
    萬四千九百三十四元。至其他剩餘財產及原告所補足之差額價款則由被告辛○○
    等五人分別共有。
  (4)聲明：如主文所示。
三、被告未於最後言詞辯論期日到場，據其以前到場陳述及所提出之書狀陳稱：
  (1)原告未與其他遺產繼承人商議，即自行辦理土地之繼承登記，實有不妥之處，漠
    視了其他遺產繼承人之權益，亦不尊重大家皆立足於相同平等之上。
  (2)原告所提之遺產分割方案，被告五人並不予以接受，願保持六人共有所有權之狀
    態，即公同共有，分割事宜暫緩。
  (3)聲明：駁回原告之訴。
四、得心證之理由：
  (1)原告主張附件遺產總額明細表所載土地、房屋、存款均為被繼承人蔡富足所有，
    而蔡富足於八十七年十一月十六日逝世，兩造均為其繼承人等情，業據提出財政
    部臺灣省南區國稅局遺產稅免稅證明書，被繼承人蔡富足、被告等戶籍謄本，及
    上開土地之登記簿謄本等為證，被告對此復不爭執，應可信為真實。
  (2)按繼承人得隨時請求分割遺產，但法律另有規定或契約另有訂定者，不在此限，
    民法第一千一百六十四條定有明文。本件系爭蔡富足之遺產，既無不得分割之約
    定；且按八十九年一月四日農業發展條例修正施行後所繼承之耕地，得分割為單
    獨所有，該條例第十六條第三款復有明文，是系爭遺產中雖有七筆土地編訂為「
    田」，屬農業發展條例定義之耕地，惟並無該條例分割禁止規定之適用。原告主
    張分割附表所示遺產，自屬有據，應予准許；至被告反對進行分割，繼續保持公
    同共有狀態之主張，亦不足採。
  (3)次按被繼承人之喪葬費用，是否為繼承費用，民法雖未規定，然此項費用既為處
    理被繼承人後事所不可缺，參酌遺產及贈與稅法第十七條第一項第十款規定，被
    繼承人之喪葬費用由繼承財產扣除，自應由遺產負擔。原告主張被繼承人蔡富足
    於柳營鄉農會之七十萬三千五百二十六元存款，已由被告辛○○、戊○○用以支
    付蔡富足之喪葬費用，雖未提出具體事證以實其說，惟被告對此則未加以爭執；
    且衡之蔡富足生前擁有多筆土地、銀行存款亦有數十萬元，應屬有資力之人，則
    其子即被告辛○○、戊○○本於其社會地位，而花費七十萬元之喪葬費用，非無
    可能；又原告主張扣除該筆存款，使可供分配之遺產總額減少，實質上等同捨棄
    該部份之請求，本院乃予採取，將此部份存款排除於可分配遺產之外。
  (4)再按共有物分割之方法，不能協議決定者，法院得因任何共有人之聲請，採原物
    分配或變價分配之方式為之，民法第八百二十四條固可參照。惟共有物乃共有人
    依應有部份而共有一物或數物之所有權，各共有人之所有權存在於該一物或數物
    全部之上，然分割共有物，乃就各自分得之部份相互移轉所有權而取得單獨所有
    權，從而法院依職權審酌共有物之客觀情形及各共有人之主觀因素，將其中一物
    分歸共有人中之一人，與共有性質並無不合；反之，若係數物共有，必將每一物
    分歸全部共有人，人各一分，不僅不能盡物之用，亦與訴請分割之旨有違。經查
    ，系爭遺產中，門牌號碼為臺南縣柳營鄉三十三號建物，現為被告辛○○、戊○○所共同居住，顯然不適於進行變賣，則系爭遺產成為分別共有後，已經不宜變
    價分割；至於其他土地，面積最大者為二千四百八十九平方公尺（臺南縣柳營鄉
    ○○○段一八二九號土地），最小者則僅五三平方公尺（同地段三八三八之一號
    土地），且分散各處，有本院九十年一月三十一日勘驗筆錄可佐，則依繼承人即
    兩造共六人之應繼分進行原物分割，原告所能分配取得之土地勢將成為分散各處
    之畸零地，於經濟利用上亦有不妥。揆諸前開說明，本院認原告主張採合併分割
    方式，使原告取得遺產中某筆土地或房屋單獨所有權，乃可採取。
  (5)經本院依職權函請鑑定附表所示土地、房屋之價值，其中附表所示之九筆土地總
    值為一千一百零九萬九千元，另房屋一間則價值二十一萬二千元，合計為一千一
    百三十一萬一千元，有梁瑞庭建築師事務所鑑定報告書卷內足憑。而本件兩造每
    人之應繼分為六分之一，相當於一百八十八萬五千一百六十六元（元以下捨去）
    ，比對各該土地、房屋價值，以臺南縣柳營鄉○○○段一八二九號土地（二百二
    十四萬零一百元）價值最為接近，且該土地現為空地，未經被告加以耕作利用，
    有前引勘驗筆錄足憑，原告復願就分配取得該筆土地後，超出應繼分之部份（三
    十五萬四千九百三十四元）加以找補，計應給付被告每人七萬零九百八十七元（
    四捨五入），則原告請求分配取得該一八二九號土地，可以准許，而附表中其餘
    土地、房屋，分由被告五人依其應繼分各五分之一保持共有，分割方法如附表所
    示，原告找補所提出之三十五萬四千九百三十四元，則由被告五人依其應有部份
    各五分之一分配之。
五、又本件係因分割遺產（共有物）而涉訟，被告之行為，可認為係當時之訴訟程序
    為伸張或防禦權力所必要，故本院認亦應由勝訴之原告負擔一部訴訟費用，爰諭
    知訴訟費用之分擔如主文第三項所示。
六、結論：原告之訴為有理由，依民事訴訟法第三百八十五條第一項前段、第七十八
    條、第八十一條第二款、第八十五條第一項但書，判決如主文。
中　　　華　　　民　　　國　　九十一　　年　　十二　　月　　  十二  　　日
                                臺灣臺南地方法院民事第二庭
~B法　　　官　吳坤芳
右為正本係照原本作成
如對本判決上訴，須於判決送達後廿日內向本院提出上訴狀。
中　　　華　　　民　　　國　　九十一　　年　　十二　　月　　  十二  　　日
~B法院書記官　陳怡吟
~F0
~T40
┌─────────────────────────────────────────────┐
│附表：（一）土地部份                                                                      │
├──────────┬──┬────────┬──────┬───────────────┤
│土    地    坐    落│地目│面積（平方公尺）│遺產範圍    │  分割方法                    │
├──────────┼──┼────────┼──────┼───────────────┤
│柳營鄉○○○段一八二│田  │八三七          │全部        │被告辛○○、戊○○、丙○○○、│
│七號                │    │                │            │己○○、丁○○分別共有，應有部│
│                    │    │                │            │份各五分之一                  │
├──────────┼──┼────────┼──────┼───────────────┤
│柳營鄉○○○段一八二│田  │二四八九        │全部        │原告單獨所有                  │
│九號                │    │                │            │                              │
│                    │    │                │            │                              │
├──────────┼──┼────────┼──────┼───────────────┤
│柳營鄉○○○段二五七│田  │二四三六        │全部        │被告辛○○、戊○○、丙○○○、│
│七號                │    │                │            │己○○、丁○○分別共有，應有部│
│                    │    │                │            │份各五分之一                  │
├──────────┼──┼────────┼──────┼───────────────┤
│柳營鄉○○○段三一四│田  │二六三七        │全部        │被告辛○○、戊○○、丙○○○、│
│五號                │    │                │            │己○○、丁○○分別共有，應有部│
│                    │    │                │            │份各五分之一                  │
├──────────┼──┼────────┼──────┼───────────────┤
│柳營鄉○○段三八三八│建  │一二四一        │應有部份三十│被告辛○○、戊○○、丙○○○、│
│號                  │    │                │六分之三    │己○○、丁○○分別共有，應有部│
│                    │    │                │            │份各五分之一                  │
│                    │    │                │            │                              │
├──────────┼──┼────────┼──────┼───────────────┤
│柳營鄉○○段三八三八│建  │五三            │應有部份三十│被告辛○○、戊○○、丙○○○、│
│之一號              │    │                │六分之三    │己○○、丁○○分別共有，應有部│
│                    │    │                │            │份各五分之一                  │
│                    │    │                │            │                              │
├──────────┼──┼────────┼──────┼───────────────┤
│柳營鄉○○段一一八六│田  │一○○○        │全部        │被告辛○○、戊○○、丙○○○、│
│號                  │    │                │            │己○○、丁○○分別共有，應有部│
│                    │    │                │            │份各五分之一                  │
├──────────┼──┼────────┼──────┼───────────────┤
│柳營鄉○○段一三七八│田  │一二五二        │全部        │被告辛○○、戊○○、丙○○○、│
│號                  │    │                │            │己○○、丁○○分別共有，應有部│
│                    │    │                │            │份各五分之一                  │
├──────────┼──┼────────┼──────┼───────────────┤
│柳營鄉○○段一四○三│田  │一一八○        │全部        │被告辛○○、戊○○、丙○○○、│
│號                  │    │                │            │己○○、丁○○分別共有，應有部│
│                    │    │                │            │份各五分之一                  │
├──────────┴──┴────────┴──────┴───────────────┤
│（二）房屋部份                                                                            │
├──────────┬───────────┬──────┬───────────────┤
│建    物    門    牌│面積（平方公尺）      │遺產範圍    │分割方法                      │
├──────────┼───────────┼──────┼───────────────┤
│臺南縣柳營鄉果毅三三│六七．六              │全部        │被告辛○○、戊○○、丙○○○、│
│號                  │                      │            │己○○、丁○○分別共有，應有部│
│                    │                      │            │份各五分之一                  │
└──────────┴───────────┴──────┴───────────────┘
